【裁判字號】    98,訴,1217
【裁判日期】    981030
【裁判案由】    撤銷股東會決議
【裁判全文】
臺灣臺北地方法院民事判決              98年度訴字第1217號
原      告  乙○○
                      樓
訴訟代理人  藍弘仁律師
被      告  明昱技術顧問股份有限公司
法定代理人  甲○○
訴訟代理人  高宏文律師
上列當事人間請求撤銷股東會決議事件，本院於民國98年10月1
日言詞辯論終結，判決如下：
    主      文
被告於民國九十八年二月十七日在臺北市○○○路○段三九０號
十樓之六召集之九十八年度第一次臨時股東大會，關於討論事項
改選董事、監察人之決議，應予撤銷。
訴訟費用由被告負擔。
    事實及理由
一、按股東會之召集程序或其決議方法，違反法令或章程時，股
    東得自決議之日起30日內，訴請法院撤銷其決議，公司法第
    189 條定有明文。系爭臨時股東會係於民國98年2 月17日召
    開，原告以召集程序、決議方法違背法令，起訴請求撤銷其
    決議，自決議之日起算30日（依民法第120 條第2 項規定，
    其始日不算入），其期間之末日為98年3 月19日，原告於98
    年3 月19日提起本件訴訟，堪認其已遵守公司法第189 條所
    定期間，本件起訴要屬合法，合先敘明。
二、原告起訴主張：其為被告公司股東，持有股份占股份總數20
    % ，而被告公司之董事、監察人，任期均至99年7 月止，詎
    被告竟於98年2 月17日，由監察人李莉萍召開98年度第1 次
    臨時股東會，並作成改選董事、監察人之決議。惟查：被告
    送達之開會通知單，其開會日期誤載為98年2 月17日（星期
    三），所附股東出席會議報到單內之委託書則記載：「本公
    司97年2 月17日舉行之股東常會（或臨時會）」，除開會通
    知單所記載之日期並非星期三外，開會通知單與股東會報到
    單所載日期更不一致，嗣於開會前2 日即98年2 月15日，監
    察人始以一簡單信函置於原告辦公室書桌，通知更正臨時股
    東會之開會日期，惟距系爭臨時股東會之開會日期僅餘1 日
    ，被告並未依公司法第172 條第2 項規定，於10日前以書面
    通知原告參加，系爭臨時股東會之召集程序，顯已違反公司
    法第172 條第2 項規定。再者，被告公司之董事、監察人，
    任期均至99年7 月始行屆滿，被告於原董事、監察人任期屆
    滿前決議改選董事、監察人，並於改選後即辦理變更登記，
    已將所有董事、監察人解任，依公司法第199 條第2 項規定
    ，應有代表已發行股份總數3 分之2 以上股東之出席，以出
    席股東表決權過半數同意行之，然被告召開系爭臨時股東會
    當日，出席股東代表股份總數僅27萬股，占已發行股份總數
    之54% ，並未達解任董事、監察人應有代表已發行股份總數
    3 分之2 以上股東出席之法定人數，其決議改選董事、監察
    人之決議方法，顯已違反公司法第199 條第2 項規定。系爭
    臨時股東會之召集程序、決議方法違背法令，爰依公司法第
    189 條規定，請求撤銷系爭臨時股東會關於改選董事、監察
    人之決議等語。並聲明：如主文第1 項所示。
三、被告抗辯：
  (一)被告已於系爭臨時股東會開會前10日，發函通知各股東召開
    系爭臨時股東會之意旨，於開會通知單上亦已明確記載開會
    日期（98年2 月17日）、地點及事由，其上記載之日期並無
    錯誤，僅其後括號內附註之星期三有顯然錯誤，惟開會日期
    本應以日期為主，括號內之記載僅係補充說明，被告嗣亦予
    以更正，系爭股東會之召集程序，並未違反公司法第172 條
    第2 項規定。況縱認被告送達之開會通知單有誤寫情事，其
    違反事實亦非屬重大，與所作成之決議尚無影響，依公司法
    第189 條之1 規定，自無使原告行使公司法撤銷訴權之必要
    ，原告執此請求撤銷系爭臨時股東會決議，核非有據。
  (二)依經濟部經商字第09702083190 號函釋，股東會依公司法第
    199 條之1 規定所為之決議，係提前改選全體董事，而非解
    任全體董事，此一議案並無公司法第199 條第2 項規定之適
    用，股東會依公司法第199 條之1 規定提前改選董事時，其
    股東出席數，與一般董事選舉同，應有代表已發行股份總數
    過半數股東之出席，並依公司法第198 條規定選任之。而公
    司法關於董事之解任改採「特別決議」係於90年所修訂，修
    訂同時亦增訂公司法第199 條之1 規定，然未明文選任董事
    之方式應排除公司法第198 條規定，而適用公司法第199 條
    規定，足見立法者亦認適用公司法第199 條之1 規定時，以
    公司法第198 條規定選任新董事並解任舊董事之方式為之即
    可，其選任新董事之決議方法當無須再行適用公司法第199
    條規定。系爭臨時股東會作成之決議，係依公司法第199 條
    之1 規定而為，依上所述，此一決議並無公司法第199 條第
    2 項規定之適用，原告主張系爭決議應有代表已發行股份總
    數3 分之2 以上股東之出席，系爭決議違反法令，尚不足採
    。
  (三)聲明：
    駁回原告之訴。
四、兩造不爭執之事項：
  (一)原告為被告公司股東，持有股份占股份總數20% ，被告公司
    原董事、監察人，任期均至99年7 月止。
  (二)被告於98年2 月17日，由監察人李莉萍召開98年度第1 次臨
    時股東會，並作成改選訴外人甲○○、蔣鶯桃、李莉萍為董
    事，改選訴外人賴文娟為監察人之決議（本院卷第19頁）。
  (三)被告送達之開會通知單，其開會日期記載98年2 月17日，其
    後括號內記載之星期，將星期二誤載為星期三，被告送達之
    股東出席會議報到單將開會日期誤載為97年2 月17日（本院
    卷第8 、10頁）。
  (四)系爭臨時股東會，僅股東胡良、蔣鶯桃、李莉萍、賴文娟、
    甲○○出席，出席股東代表股份總數27萬股，占已發行股份
    總數之54% （本院卷第131-132） 。
五、得心證之理由：
    原告主張系爭臨時股東會之召集程序違反公司法第172 條第
    2 項規定，系爭臨時股東會作成改選董事、監察人之決議，
    其決議方法違反公司法第199 條第2 項規定，為被告所否認
    ，並以前詞置辯，是本件所應審究者為：(一)系爭臨時股東會
    之召集程序是否違反公司法第172 條第2 項規定？(二)系爭臨
    時股東會關於改選董事、監察人之決議，其決議方法是否違
    反公司法第199 條第2 項規定？茲論述如下：
  (一)系爭臨時股東會之召集程序是否違反公司法第172 條第2 項
    規定？
  1.按股東臨時會之召集，應於10日前通知各股東，對於持有無
    記名股票者，應於15日前公告之，公司法第172 條第2 項定
    有明文。被告定於98年2 月17日召集臨時股東會，其於98年
    2 月6 日送達開會通知予各股東，有開會通知單、限時掛號
    函件執據附卷足憑（本院卷第8 、44頁），足見被告已於系
    爭臨時股東會召集前10日通知各股東，難認系爭臨時股東會
    之召集程序有何違反公司法第172 條第2 項規定情事。
  2.雖原告主張被告送達之開會通知單，其後括號內記載之星期
    ，將星期二誤載為星期三，且其送達之股東出席會議報到單
    將開會日期誤載為97年2 月17日等語。惟查：系爭開會通知
    單記載之日期並無錯誤，其後括號內記載之星期固誤載為星
    期三，惟此為顯然錯誤，被告業於開會前以簡易函文通知更
    正，此一更正已足使各股東充分了解原開會通知之內容，應
    認原開會通知已生通知之效力，原告以開會日期後方括號內
    記載之星期有誤，主張被告未於10日前通知各股東，尚非可
    採。至被告送達之股東出席會議報到單雖亦將開會日期誤載
    之年份誤載為為97年，然此亦屬顯然錯誤，蓋被告送達系爭
    臨時股東會開會通知之時點為98年2 月6 日，開會通知復已
    記載開會日期為98年2 月17日，各股東當無誤認開會日期為
    97 年 之可能，此一誤載自不足以影響各股東對原開會通知
    內容之認知，應認原開會通知已生通知之效力，原告以股東
    出席會議報到單記載之年份有誤，主張被告未於10日前通知
    各股東，亦不足採。
  (二)系爭臨時股東會關於改選董事、監察人之決議，其決議方法
    是否違反公司法第199 條第2 項規定？
  1.按董事得由股東會之決議，隨時解任；如於任期中無正當理
    由將其解任時，董事得向公司請求賠償因此所受之損害。股
    東會為前項解任之決議，應有代表已發行股份總數3 分之2
    以上股東之出席，以出席股東表決權過半數之同意行之。公
    司法第199 條第1 項、第2 項定有明文。前開規定，於監察
    人準用之，並為同法第227 條所規定。稽其立法意旨，乃因
    公司法就董事定有任期，股東會雖得隨時決議解任董事，然
    於任期中如無正當理由將董事解任，董事即得向公司請求賠
    償因此所受之損害，因董事之解任對於公司經營及股東權益
    俱有重大影響，公司法第199 條遂明定為股東會特別決議事
    項。由此觀之，其關於董事解任之規定，並未限制僅於單一
    個別董事之解任始有適用，且解任全體董事較之解任個別董
    事，對公司之經營運作，顯有更重大之影響，解任個別董事
    ，既應依上開規定，經較慎重之特別決議程序，依舉輕以明
    重之法理，此於全體董事之解任更應以特別決議方法為之。
  2.又股東會於董事任期未屆滿前，經決議改選全體董事者，如
    未決議董事於任期屆滿始為解任，視為提前解任，為公司法
    第199 條之1 所明定，依公司法第227 條規定，此項規定於
    監察人亦準用之。依該規定之文義解釋，股東會於董事任期
    未屆滿前，經決議改選全體董事，且未決議董事於任期屆滿
    始為解任之情形，該決議亦視為提前解任全體董事。而該規
    定係於90年11月12日公司法修正時所增訂，其立法理由認依
    公司法第195 條第1 項規定，董事採任期制，而依公司法第
    172 條規定改選案，雖未同時於議程中就現任董事為決議解
    任，然實務上均於新任董事就任日視為現任董事提前解任，
    故增訂此一規定以釐清董事與公司之權益關係，準此以觀，
    公司法第199 條之1 之規範意旨，係為杜免現任、新任全體
    董事因股東會決議改選全體董事，惟未同時為解任現任全體
    董事之決議時所生任期起迄之糾葛，足見股東會所為提前改
    選全體董事之決議，實含提前解任現任全體董事之效果。再
    從體系解釋言，公司法第199 條之1 係緊接於提前解任董事
    應經特別決議之第199 條之後為規定，而非規定於第195 條
    有關董事任期或第198 條有關董事選任規定之後，益徵該規
    定之立法重點，非僅解決董事之任期問題，而係強調決議提
    前改選董事視為提前解任董事，應經較慎重之特別決議程序
    。是以，於股東會就全體董事進行解任時，無論係採「解任
    全體董事之議案」為之，或以「全面改選董事之議案」為名
    而實際達提前解任效果之方式，均應適用公司法第199 條特
    別決議之規定。至被告援引經濟部97年7 月16日經商字第
    09702083190 號函（本院卷第48頁），抗辯股東會依公司法
    第199 條之1 規定所為提前改選全體董事之決議，並非解任
    全體董事之議案，無公司法第199 條規定之適用，該函文所
    持見解，尚無拘束本院之效力，併予敘明。
  3.被告公司原董事、監察人任期均至99年7 月止，被告98年2
    月17日召開之系爭臨時股東會，其議程已載明提案二為「改
    選董事、監察人」，臨時股東會召開當日並針對此一議案，
    作成選任甲○○（當選權數27萬）、蔣鶯桃（當選權數27萬
    ）、李莉萍（當選權數27萬）為被告公司董事，選任賴文娟
    （當選權數27萬）為被告公司監察人，任期均自即日（98年
    2 月17日）起3 年之決議，有開會通知單、臨時股東會議程
    、股東臨時會議事錄在卷可憑（本院卷第8 、9 、19頁），
    足見系爭決議係為改選全體董事、監察人之議案進行表決，
    與會之股東並已認知該議案併有提前解任全體董事、監察人
    之意，揆諸上開說明，系爭臨時股東會關於提前改選董事、
    監察人之議案，應依公司法第199 條第2 項、第227 之規定
    ，有代表已發行股份總數3 分之2 以上股東之出席，以出席
    股東表決權過半數之同意行之。
  4.按股東會之召集程序或其決議方法，違反法令或章程時，股
    東得自決議之日起30日內，訴請法院撤銷其決議，公司法第
    189 條定有明文。系爭臨時股東會擬提前改選全體董事、監
    察人，應依第199 條第2 項、第227 條規定，有代表已發行
    股份總數3 分之2 以上股東之出席，以出席股東表決權過半
    數之同意行之，已如前述。而系爭臨時股東會僅胡良、蔣鶯
    桃、李莉萍、賴文娟、甲○○出席，出席股東代表股份總數
    27萬股，占已發行股份總數之54% ，未達已發行股份總數3
    分之2 ，為兩造所不爭，並有股東出席簽到簿、股東名簿在
    卷可稽（本院卷第131-132 頁）。則系爭臨時股東會作成改
    選董事、監察人之決議，其決議方法即已違反公司法第199
    條第2 項、第227 條規定，原告以系爭臨時股東會關於改選
    董事、監察人之決議，其決議方法違反法令為由，請求撤銷
    系爭決議，按之上開規定，自屬有據。
  (三)綜上，系爭臨時股東會之召集程序並未違反公司法第172 條
    第2 項規定，惟系爭臨時股東會作成改選董事、監察人之決
    議，其決議方法違反公司法第199 條第2 項、第227 條規定
    ，原告依公司法第189 條規定，請求撤銷系爭臨時股東會關
    於改選董事、監察人之決議，洵屬正當，應予准許。
六、從而，原告依公司法第189 條規定，請求撤銷被告於98年2
    月17日在臺北市○○○路○ 段390 號10樓之6 召集之98年度
    第1 次臨時股東大會，關於討論事項改選董事、監察人之決
    議，為有理由，應予准許。
七、本件事證已臻明確，兩造其餘攻擊防禦方法及所提證據，核
    與本件判決結果不生影響，爰不另一一論述，併予敘明。
八、結論：本件原告之訴為有理由，依民事訴訟法第78條，判決
    如主文。
中    華    民    國    98    年    10    月    30    日
                  民事第二庭  法  官  陳秀貞
以上正本係照原本作成。
如對本判決上訴，須於判決送達後20日內向本院提出上訴狀。
中    華    民    國    98    年    10    月    30    日
                              書記官  劉碧輝


司法院資訊處製作；財團法人民間司法改革基金會備份。
